臺灣臺北地方法院民事判決　　　　　　 99年度重訴字第378號
原　　　告　鄭潤川
訴訟代理人　蘇信誠律師
複　代理人　楊廣明律師
被　　　告　鄭裕昇
訴訟代理人　江旻書律師
上列當事人間請求清償借款事件，本院於民國100年3月10日言詞
辯論終結，判決如下：
    主  文
被告應給付原告新臺幣捌佰萬元，及自民國九十九年一月五日起
至清償日止，按週年利率百分之五計算之利息。
原告其餘之訴駁回。
訴訟費用由被告負擔百分之九十五，餘由原告負擔。
本判決第一項於原告以新臺幣貳佰陸拾柒萬元供擔保後，得假執
行。
原告其餘假執行之聲請駁回。
    事實及理由
一、原告起訴主張：被告於民國92年8月13日先向原告借款新臺
    幣（下同）400萬元，由原告匯入被告指定之台北銀行帳戶
    ，雙方並於同年10月10日簽訂契約書（下稱系爭契約書），
    約定原告借款800萬元予被告，被告應每月連同紅利攤還，
    原告並得提前1個月通知後，隨時要求被告還款，原告復於
    同年10月13日再匯款400萬元至被告指定之台北銀行帳戶。
    嗣後被告非但未於每月連同紅利還款，更於93年12月14日再
    向原告借款47萬元，原告遂自臺北縣淡水鎮農會提領47萬元
    交付予被告，此筆借款，有被告簽名之借款便條為憑。詎被
    告迄今均未為清償，爰起訴請求返還。兩造間確實為消費借
    貸關係，而非被告抗辯之合作投資關係，系爭契約書雖載有
    「紅利」字樣，惟雙方當事人真意實指「利息」而言。並聲
    明：(一)被告應給付原告847 萬元及自支付命令聲請狀繕本送
    達翌日起至清償日止，按週年利率5%計算之利息。(二)願供擔
    保，請准宣告假執行。
二、被告答辯則以：被告雖有收受原告匯入之款項總計800萬元
    ，惟兩造並非消費借貸關係，而係投資合作關係，此可由系
    爭契約書內容有「保證人」、「紅利」等字樣即可得知。被
    告因不具自耕農身分，故早年將所購之農地借名登記在有自
    耕農身分之原告名下，嗣91年間兩造約定以該農地為擔保品
    ，並以原告名義向淡水鎮農會借款，由被告擔任保證人，借
    得款項後，雙方商議以部分款項操作期貨買賣，若獲利則每
    月匯予原告紅利244,000元支付貸款利息，嗣後因逢金融風
    暴，資金悉遭斷頭，損失殆盡，已無剩餘，被告乃以勞務為
    出資，故不受損失之分配，無須負擔虧損。兩造間非借貸關
    係，原告主張返還借款，自無理由；另原告所稱之47萬元借
    款，依其提出存摺影本之記載，並無法證明確有提領47萬元
    之紀錄，其提出借款憑條上之簽名，亦非被告所簽，無法證
    明被告有向其借款47萬之事實。並聲明：原告之訴駁回。
三、兩造爭執之要點：本件原告主張其先後匯款800萬元予被告
    之事實，業據其提出台北銀行入戶電匯回條2紙（見98年度
    司促字第32878號支付命令卷，下稱支付命令卷，第3頁）為
    證，復為被告所不爭執，堪信為真實。惟原告主張前揭匯款
    及93年間再借款47萬元與被告之事實，則為被告所否認，並
    以前開情詞置辯，是本件之爭點厥為：
    (一)原告於92年間交付予被告之800萬元，究為消費借貸或合
      夥投資款項？
    (二)原告有無於93年12月14日交付47萬元之借款予被告？
    (三)原告得向被告請求之金額為多少？茲分述如后：
四、得心證之理由：
  (一)原告於92年間交付予被告之800萬元，究為消費借貸或合夥
    投資款項？
    查兩造於92年10月10日簽立系爭契約書，其內容為：「甲方
    （即原告）提供現金捌佰萬元借給乙方（即被告）。乙方每
    月10日前匯紅利貳拾肆萬肆仟元至甲方之戶頭。」，有原告
    提出且為被告所不爭執真正之系爭契約書在卷可稽（見支付
    命令卷第4頁）。而原告分別於92年8月13日、10月13日各匯
    款400萬元至被告指定帳戶，亦有前揭台北銀行入戶電匯回
    條附卷足憑。觀諸系爭契約書另有記載「甲借乙之錢，甲得
    隨時要求乙歸還。」、「乙如遲延十天匯紅利給甲，甲得要
    求乙將本金捌佰萬元正及所欠紅利在接到甲通知拾天內歸還
    。」等字樣，均足以表明本件兩造所欲成立者係消費借貸關
    係，且原告已依約交付800萬元予被告收受，足認兩造確已
    訂立消費借貸契約。被告雖抗辯系爭契約書上有記載「保證
    人」、「紅利」字樣，而主張係合夥投資關係云云。然查：
    本件系爭契約書上雖有「保證人」欄，然其為空白，並未有
    任何保證人簽署其上，而所謂甲方、乙方法律上給付內容、
    權利義務歸屬、履行方式及期間等等，則均清楚確定，依其
    性質應確實為消費借貸契約無誤，不因有「保證人」字樣而
    否認其消費借貸契約之定性。而所謂利息、紅利等用語，則
    泛指金錢之孳息，兩造於系爭契約書上之用語及真意，應予
    探求。查系爭契約書約定「每月十日前匯紅利24萬4千元」
    ，衡諸一般民間借貸，800萬元之本金若以月息3分利計算，
    月息即為24萬元，若兩造約定利息24萬4千元，與民間月息3
    分之交易常情，尚屬相符。且若兩造確為合夥投資關係，自
    應於每期結算獲利後分配之，而被告抗辯雙方係商議以部分
    款項操作期貨買賣云云，其投資標的之市場特性，更無事先
    預定固定利潤或獲利金額之可能，被告抗辯顯與一般經驗法
    則相異，難以採信違。況本件投資之標的為何？合夥關係之
    出資額比例為何？均未於系爭契約書中定明。且該800萬元
    若為投資款項，當於合夥投資關係終止，始可請求結算返還
    ，系爭契約書中卻約定甲方得隨時要求乙方歸還，似與投資
    之屬性及目的不符。被告復未舉證兩造有合夥投資之合意，
    以及被告以勞務為出資之證明，系爭契約書實難認為合夥投
    資契約，而係消費借貸契約無誤，被告所辯，不足採信。
  (二)原告有無於93年12月14日交付47萬元之借款予被告？
    當事人主張有利於己之事實者，就其事實有舉證之責任，民
    事訴訟法第277條前段定有明文。次按消費借貸，為要物契
    約，須以金錢或其他代替物之交付為構成要件，如對於交付
    之事實有爭執，自應由主張已交付之貸與人負舉證責任，最
    高法院79年台上字第2722號裁判要旨可資參照。本件原告主
    張其於93年12月14日自臺北縣淡水鎮農會提領47萬元現金借
    予被告，並提出臺北縣淡水鎮農會存摺匯款紀錄、被告簽名
    之借款便條為證。惟查該存摺有關93年12月14日之交易紀錄
    （見支付命令卷第6頁），僅有「鄭裕昇電匯存入金額31,00
    0元」1筆，係指鄭裕昇電匯31,000元存入原告之帳戶內，而
    非原告提領47萬元予被告之確實證明。再查該紙借款便條（
    支付命令卷第7頁），雖有「利息鄭裕昇向鄭潤川借肆拾萬
    元正」、「還款日」、「鄭裕昇94年5/10-6/10」等文字，
    被告雖否認其上簽名之真正，然縱使該簽名為真，此便條上
    所載之文字及編排方式，難以認定係原告借款予被告之日所
    簽定？抑或被告於還款之日所簽？其金額究為利息抑或本金
    ？均難以為有利於原告之判斷，是原告主張於93年12月14日
    交付47萬元借款予被告，所舉之事證均不足以支持其主張，
    此部分之訴，並無理由，應予駁回。
  (三)原告得向被告請求之金額為多少？
    末按給付有確定期限者，債務人自期限屆滿時起，負遲延責
    任；給付無確定期限者，債務人於債權人得請求給付時，經
    其催告而未為給付，自受催告時起，負遲延責任；其經債權
    人起訴而送達訴狀，或依督促程序送達支付命令，或為其他
    相類之行為者，與催告有同一之效力；又借用人應於約定期
    限內，返還與借用物種類、品質、數量相同之物，未定返還
    期限者，借用人得隨時返還，貸與人亦得定一個月以上之相
    當期限，催告返還，民法第229條第1項、第2項、第478條分
    別定有明文。又遲延之債務，以支付金錢為標的者，債權人
    得請求依法定利率計算之遲延利息，復為民法第233條第1項
    前段所明定。本件系爭契約書約定「甲借乙之錢，甲得隨時
    要求乙歸還。甲得在1個月前通知乙歸還」。爰探求當事人
    之真意，本件借款金額高達800萬元，非屬小額借款，被告
    倘有足夠之現金足以因應原告隨時還款之要求，而無需為任
    何投資解約或變現之法律行為，則自無借款之需求。故應認
    本件當事人真意係指「甲方得隨時要求乙方歸還，並應於1
    個月前通知之」，而非特約排除民法第478條催告期限之適
    用。故自應以原告催告後1個月起，被告未為給付，始負遲
    延責任。是原告請求自起訴狀繕本送達被告翌日即98年12月
    5日（參支付命令卷第12頁送達證書）起算1個月後即99 年1
    月5日起算，按週年利率5%計算之法定遲延利息，核無不合
    ，逾此部分，則無理由，應予駁回。
五、綜上所述，原告主張被告於92年間向其借款800萬元，經催
    告後仍拒不返還，原告依據系爭契約書及民法第478條規定
    ，請求被告返還800萬元借款，及自99年1月5日起至清償日
    止，按週年利率5%計算之利息之部分，為有理由，應予准許
    ；逾此部分之請求，即屬無據，不應准許，則予駁回。
六、原告陳明願供擔保以代釋明聲請宣告假執行，核無不合，爰
    酌定相當擔保金額，准予宣告假執行。
七、本件事證已臻明確，兩造其餘攻擊或防禦方法，經本院審酌
    後，認均與本件之結論無涉，茲不予論述，併予敘明。
八、據上論結，本件原告之訴一部為有理由，一部為無理由，依
    民事訴訟法第79條，判決如主文。
中    華    民    國   100    年    3     月    31    日
                  民事第四庭    法  官  張瑜鳳
以上正本，係照原本作成。
如對本判決上訴，須於判決送達後20日內向本院提出上訴狀。如
委任律師提起上訴者，應一併繳納上訴審裁判費。
中    華    民    國   100    年    4     月    1     日
                                書記官  潘惠梅